【裁判字號】    98,上易,321
【裁判日期】    980220
【裁判案由】    詐欺
【裁判全文】
臺灣高等法院刑事判決                 98年度上易字第321號
    上  訴  人
    即  被  告  甲○○
上列上訴人因詐欺案件，不服臺灣板橋地方法院97年度易字第23
43號，中華民國97年12月11日第一審判決（起訴案號：臺灣板橋
地方法院檢察署97年度偵字第 17071號、併案案號：臺灣臺北地
方法院檢察署97年偵字第 17863號），提起上訴，本院判決如下
：
    主  文
上訴駁回。
    理  由
一、按不服地方法院之第一審判決而上訴者，應向管轄第二審之
    高等法院為之。上訴書狀應敘述具體理由。上訴書狀未敘述
    上訴理由者，應於上訴期間屆滿後20日內補提理由書於原審
    法院，逾期未補提者，原審法院應定期間先命補正。第二審
    法院認為上訴書狀未敘述理由或上訴有第 362條前段之情形
    者，應以判決駁回之，但其情形可以補正而未經原審法院命
    其補正者，審判長應定期間先命補正。刑事訴訟法第 361條
    、第 367條，分別定有明文。所謂不服第一審判決之具體理
    由，必係依據卷內既有訴訟資料或提出新事證，指摘或表明
    第一審判決有何採證認事、用法或量刑等足以影響判決本旨
    之不當或違法，而構成應予撤銷之具體事由，始克當之（例
    如：依憑證據法則具體指出所採證據何以不具證據能力，或
    依憑卷證資料，明確指出所為證據證明力之判斷如何違背經
    驗、論理法則）；倘僅泛言原判決認定事實錯誤、違背法令
    、量刑失之過重或輕縱，而未依上揭意旨指出具體事由，或
    形式上雖已指出具體事由，然該事由縱使屬實，亦不足以認
    為原判決有何不當或違法者（例如：對不具有調查必要性之
    證據，法院未依聲請調查亦未說明理由，或援用證據不當，
    但除去該證據仍應為同一事實之認定），皆難謂係具體理由
    ，俾與第二審上訴制度旨在請求第二審法院撤銷、變更第一
    審不當或違法之判決，以實現個案救濟之立法目的相契合，
    並節制濫行上訴（最高法院97年度臺上字第 892號判決參照
    ）。是以上訴人之上訴書狀或補提之上訴理由書，雖有敘述
    上訴理由，惟並未具體敘述第一審判決有上述違法、不當情
    形，即與未敘述具體理由無異，其所為上訴，即不符合上訴
    之法定要件。
二、本件上訴人即被告甲○○不服原判決，於民國97年12月17日
    提起第二審上訴，上訴理由略以：原審判決與事實有所不同
    ，被告完全沒有幫助的意圖或動機，亦不知情，完全因為要
    找工作的急迫性，以致於疏忽導致金融卡、密碼被拿去當詐
    騙工具，被告對受害人感到歉意，請法官再審理一遍等語。
三、本件原審經審理結果，認為：
  (一)系爭帳戶乃由被告所申請開設，且被害人乙○○於97年5月3
    日14時57分，先以自己之郵局金融卡插入設於高雄市○○○
    街郵局之自動櫃員機，並按指示操作該自動櫃員機，因而轉
    出 3,123元至甲○○前揭帳戶，再於同日15時37分許，持其
    弟弟梁萬仁之金融卡至同一自動櫃員機操作，因而轉出3,88
     3元至甲○○前揭帳戶等情，業據證人乙○○於警詢時陳述
    明確（第17071號偵字卷第8至9頁），並有上開2筆交易之交
    易明細表各 1張（同前卷第19頁）及合作金庫商業銀行北土
    城分行97年 6月23日合金北城字第0970000058號函及所附系
    爭帳戶之開戶基本資料及存提款交易明細（同前卷第23至24
    -2頁）附卷可稽，參以被害人乙○○匯出款項進入系爭帳戶
    後，旋即遭人以金融卡轉帳方式轉出款項提領一空，顯見乙
    ○○確實遭人詐騙，且系爭帳戶已淪為詐騙集團收取不法款
    項之用無訛。
  (二)被告於原審審理時雖辯稱其無幫助詐欺取財之犯意云云，惟
    查：
    1.被告於97年5月5日警詢時係稱：系爭帳戶提款卡於97年 5
      月 3日下午約13時30分許，在板橋市○○路○段附近遺失
      云云（17071號偵字卷第5頁），於97年 6月13日偵訊時則
      稱：系爭帳戶提款卡是97年 5月某日星期五去看醫生時，
      與健保卡一起遺失，星期一才去銀行掛失，密碼為005411
      是我的出生年月，可能是跟健保卡放一起，別人因而得知
      我的密碼（同前卷第27至28頁），於97年7月7日偵訊時又
      稱：伊系爭帳戶金融卡及健保卡是去看四川路李皮膚科時
      一起掉的，健保卡遺失後沒有去辦掛失等語（同前卷第33
      至34頁），惟於原審97年11月 3日準備程序期日則改稱：
      伊於警詢及偵訊所言均非事實，伊係於97年 5月初某日，
      在臺北縣板橋市○○路「臺灣土地銀行」前，將系爭帳戶
      提款卡及密碼，連同身分證影本，交予 2名姓名年籍不詳
      之成年男子等語，前後所言即有不一。然查被告於97年 5
      月間固曾前往設於臺北縣板橋市○○路之李皮膚科求診，
      但其就醫日期分別為97年5月19日（星期一）及97年5月22
      日（星期四），並無星期五前往看診之情形，有中央健康
      保險局97年10月20日函及所附門診就醫明細表在卷可查（
      原審卷(二)第 8至11頁），被告前揭於警詢及偵訊所言，既
      與客觀事實不符，其後復已確認先前所言不實，則其於原
      審審理時所稱交付時間及地點乙節，即堪採信。
    2.次由被告自稱：其於87、88年間任職紡織公司時開始，因
      為要用薪資轉帳，即開始使用提款卡等語（本院卷(二)第31
      頁），可知被告對於提款卡須配合密碼始能操作領款、轉
      帳等功能乙節，應知之甚詳，且經原審追問：「你用了這
      麼久的提款卡，為何有人叫你把提款卡、密碼交給他，你
      就交出去」？其雖答稱：「我當時急著要找工作，沒有想
      到是詐騙」（原審卷(二)第32頁），然依其所述求職過程，
      可知被告僅係以電話向自稱「吳經理」之成年男子應徵求
      職，在不知公司名稱及住址，亦不知老闆姓名之情形下，
      即需交付提款卡、密碼及身分證影本予雇方，核與一般謀
      職情形迥異。被告對此雖稱：「（為何查證你的身分需要
      你的密碼？）因為他說接送酒店小姐的司機，身分比較敏
      感，需要去測試一下，我想我的存摺裡面沒有幾百元，所
      以我就給他」（原審卷(二)第31頁），然倘其所稱工作內容
      屬實，則其對該工作乃遊走違法邊緣乙節應有相當認知，
      於應徵時本當格外小心注意，況若「吳經理」係欲查明被
      告是否為警察，應僅須被告提供身分證字號以供查證即可
      ，至於被告帳戶之提款卡及密碼則與該項查證目的完全無
      關，此為公眾均已知悉之事實，參以被告為54年11月20日
      生，當時已滿42歲，且為光華商職三年級肄業（有唸完但
      沒有考結業考），之前做過紡織的業務，是從基礎開始學
      ，還有作板橋中山路ＹＯＹＯ童裝的業務（原審卷(二)第31
      至32頁），足見其智識能力及社會閱歷均非不足，竟僅因
      該自稱「吳經理」所言，即貿然將其提款卡及密碼交予「
      吳經理」所指定之人，復自恃系爭帳戶裡面沒有幾百元，
      乃任意交付提款卡及密碼，縱無直接幫助詐欺之故意，亦
      有間接故意。
    3.查金融存摺事關個人財產權益之保障，其專有性甚高，除
      非本人或與本人親密關係者，難認有何理由可自由流通使
      用該存摺，且一般人均有妥為保管及防止他人任意使用之
      認識，縱特殊情況偶須交付他人使用，亦必深入瞭解他人
      用途暨其合理性，始予提供；又該等專有物品如落入不明
      人士手中，而未加以闡明正常用途，極易被利用為與財產
      有關之犯罪工具，此乃吾人依一般生活認知所易於體察之
      常識，而有犯罪意圖者，非有正當理由，竟徵求他人提供
      帳戶，客觀上可預見其目的，多係欲藉該帳戶取得不法犯
      罪所得，且隱匿帳戶內資金之實際取得人之身分，以逃避
      追查，以被告在交付上開帳戶予他人時，係智識程度正常
      之成年人，自應具有相當之社會經驗、常識，其對向其收
      取帳戶之人不自己開立帳戶卻收取他人金融機構帳戶之舉
      ，豈能無疑？況自政府開放金融業申請設立以來，金融機
      構大量增加，使一般人申請存款帳戶極為容易、便利，除
      非充作犯罪使用，否則實無向他人購買或蒐集金融機構帳
      戶之必要，亦無將存款存放於他人帳戶之理。因之，被告
      將其所有系爭帳戶提款卡及密碼交予他人使用，對該蒐集
      帳戶之人將可能以該帳戶供作詐欺取財之非法用途一節，
      應有所預見，竟不違背其本意，仍提供其所有該帳戶予他
      人使用，其具有幫助犯罪之不確定故意，堪以認定。
  (三)按幫助犯之成立，主觀上行為人須有幫助故意，客觀上須有
    幫助行為，意即須對於犯罪與正犯有共同之認識，而以幫助
    之意思，對於正犯資以助力，且未參與實施犯罪之行為者而
    言（最高法院75年度台上字第1509號、88年度台上字第1270
    號判決意旨參照）。查被告將系爭帳戶提款卡及密碼交付某
    2 名姓名年籍不詳之成年男子，並輾轉為不詳詐欺集團成員
    所取得後，即淪為該成員對被害人乙○○實施詐欺取財犯罪
    後之取款工具，顯具有幫助他人實施詐欺取財犯罪之不確定
    故意，且其提供金融帳戶所為，乃刑法詐欺罪構成要件以外
    之行為，故核被告所為，係犯刑法第30條第1 項前段、第33
    9 條第1 項之幫助詐欺取財罪。其幫助他人（正犯）實行詐
    欺取財犯行，核與正犯情狀尚屬有間，爰依刑法第30條第 2
    項，按正犯之刑減輕之。爰審酌被告並無前案紀錄，有本院
    被告前案紀錄表在卷可佐，兼衡其犯罪動機、手段、智識程
    度、其提供上開帳戶予詐欺集團使用，實際上助長詐騙財產
    犯罪之風氣，並易造成許多無辜民眾受騙而受有金錢損失，
    應為當今社會詐財事件發生根源之一，不僅擾亂金融交易往
    來秩序，且亦因被告提供其本身帳戶予他人使用，致使執法
    人員難以追查該詐騙人士之真實身分，及被告於犯後態度等
    一切情狀，量處被告有期徒刑3月，如易科罰金以新臺幣1仟
    元折算1日。
四、核原審判決既已詳細記載認定被告犯罪之證據及理由，並已
    審酌關於刑法第57條科刑之一切情狀，在適法範圍內行使其
    量刑之裁量權，核無違法或不當之情形。被告以原判決與事
    實不同、伊沒有幫助之意圖及動機、提供金融卡、密碼係被
    騙等語為由提起上訴；然原審已就認定被告有幫助犯罪之不
    確定故意及犯行詳敘其理由，被告上訴理由所指，顯係對原
    判決已詳予說明審酌之事項漫詞爭執，非足以動搖原判決之
    具體理由。綜上，被告未能具體指摘原判決於認定事實、適
    用法律及量刑等項有何違法或不當，自非屬上訴第二審之具
    體理由，揆諸上揭意旨，本件上訴顯不合法定程式，應予駁
    回，並不經言詞辯論為之。
五、據上論斷，應依刑事訴訟法第367條前段、第372條，判決如
    主文。
中    華    民    國    98    年    2     月    20    日
                  刑事第十四庭審判長法  官  陳志洋
                                    法  官  謝靜慧
                                    法  官  梁耀鑌
以上正本證明與原本無異。
不得上訴。
                                    書記官  莊淑茹
中    華    民    國    98    年    2     月    23    日


司法院資訊處製作；財團法人民間司法改革基金會備份。
